臺灣臺北地方法院民事判決　　　　　　 93年度重訴字第918號
　　原　　　告　中央信託局股份有限公司
　　法定代理人　戊○○
　　訴訟代理人　林雅芬律師
　　　　　　　　林竣立律師
　　被　　　告　乙○○
　　　　　　　　丙　○
　　　　　　　　辛○○
　　上　三　人
　　訴訟代理人　張至剛律師
　　被　　　告　丁○○
　　　　　　　　甲○○
　　上　二　人
　　訴訟代理人　陳憶娟律師
　　被　　　告　己○○
　　訴訟代理人　李蒨蔚律師
　　被　　　告　庚○○
上列當事人間因侵權行為損害賠償，經原告提起刑事附帶民事訴
訟，迭經本院及臺灣高等法院判決原告之訴駁回及上訴駁回確定
在案。原告提起再審後，嗣經臺灣高等法院以92年度重再字第20
號判決原告再審之訴有理由並發回本院，本院於中華民國93年12
月24日言詞辯論終結，判決如下：
    主  文
原告之訴及假執行之聲請均駁回。
訴訟費用由原告負擔。
    事實及理由
壹、程序方面：本件被告庚○○未於言詞辯論期日到場，核無民
    事訴訟法第386 條所列各款情形，應依原告之聲請，由其一
    造辯論而
貳、原告主張：
一、被告乙○○原任原告壽險處經理，負責綜理該處有關保險、
    不動產扺押放款等事宜，被告丁○○、甲○○二人係壽險處
    特約業務員，負責招攬保險及不動產申貸等業務。被告乙○○明知其女被告丙○及被告庚○○、辛○○等人在臺南地區
    承做有關不動產買賣、仲介高額貸款業務，於申貸額度偏高
    ，所屬無法配合之情形下，乃利用職權，藉變更徵信作業程
    序之方式，指定由不具房地產勘估知識之其軍中舊屬丁○○
    及其再婚之妻之子甲○○，負責臺南地區丙○等人申貸案件
    之徵信工作。又明知所介紹進用之軍中舊屬被告丁○○、甲○○二人依據其於81年9 月30日簽擬之「特約業務員僱佣要
    點」，應僅負責招攬抵押放款案件，不得負責承作勘估、對
    保、簽辦等徵信工作，仍指定被告丁○○及甲○○負責從事
    台南地區被告丙○等人申貸案件之徵信工作，違法放貸。然
    丁○○、甲○○所徵信之案件，因申貸額度偏高等由，無法
    順利通過不動產科之審查。被告乙○○乃藉口提高工作效率
    ，於81年12月21日壽險處第二十次業務座談會中，違反原告
    人壽保險處分層負責明細表第陸類別編號5.「不動產抵押放
    款」規定及「財政部與所屬國家行局公司董（理）事會暨總
    經理（局長）權責劃分辦法」附表第一項之規定，指示成立
    不動產放貸審議委員會，將不動產科承辦人、初覆核人員、
    主管科長、襄理、副理及會計審核人員集中，以規避不動產
    科之審查，迫使該委員會僅作書面審理，且初由乙○○自任
    主席，藉詞以誰做的誰負責為由，排除委員會委員之意見，
    致送審案件草率過關，圖利於丁○○、甲○○所審核，被告
    丙○、庚○○、辛○○、王則方、己○○以偽造買賣契約書
    所申貸或代辦之案件，違法放貸。89年2 月初原告業務稽核
    處發現上揭弊端，乃報由原告局長指示特約業務員自82 年
    10月1 日起停止辦理勘估等業務，並裁撤放款審議委員會，
    回歸正常核貸程序後，被告乙○○竟又違反各地通訊處不得
    辦理房貸審核業務之規定，於83年1 月26日第61次業務座談
    會中指示各地通訊處主任辦理房貸業務比照襄理權責，排除
    不動產科之法定職權，違反「保險業申請增設國內分支機構
    審核要點」第八點、第九點及前揭分層負責明細表之規定，
    繼續超額放貸予被告丙○等人，致原告生有如訴之聲明之損
    害。
二、被告等雖主張刑事判決已判決被告無罪在案，惟本件既已經
    刑事庭裁定移送民事庭，成為獨立之民事訴訟，因此被告引
    上揭刑事判決以為主張，殊屬無據。
三、基於刑事訴訟法上無罪推定之法理，在檢察官偵查終結提起
    公訴或不起訴處分前，僅係止於懷疑或知有受損害及行為人
    究係何人，而非確切知其行為確為侵權行為，故無從本於侵
    權行為請求賠償，其時效即無從進行。查被告等係於87年3
    月30日經檢察官提起公訴（臺灣臺北地方法院檢察署86年偵
    字第6293號），原告於接獲起訴書後之88年3 月19日提起刑
    事附帶民事訴訟請求損害賠償，依最高法院91年台上字第
    861 號判決之見解，自無請求權罹於時效之可言，被告所為
    時效抗辯並無理由。
四、訴之聲明：
（一）被告乙○○、丙○、庚○○應連帶給付原告如附表1 所示
      之金額。
（二）被告乙○○、丙○、庚○○、丁○○應連帶給付原告如附
      表2所示之金額。
（三）被告乙○○、丙○、庚○○、甲○○應連帶給付原告如附
      表3所示之金額。
（四）被告乙○○、丙○、庚○○、丁○○、辛○○、己○○應
      連帶給付原告如附表4所示之金額。
（五）被告乙○○、丙○、庚○○、辛○○、己○○應連帶給付
      原告如附表5 所示之金額。
（六）原告願供擔保請准宣告假執行。
參、被告乙○○、辛○○、丙○則以下列辯詞置辯：
一、本件原告主張被告乙○○違法放貸，應與其他被告連帶給付
    損害賠償金額，所持理由無非以被告等經提起公訴，並援引
    起訴犯罪事實為據，然該不實指控，業經臺灣高等法院以92
    年度上訴字第391 號刑事判決被告乙○○等人無罪確定在案
    ，原告自應就有關侵權行為之各要件負舉證責任。
二、本件姑不問原告先前所主張者並非事實，純就消滅時效而論
    ，原告早於83年4 月間即主張其所謂損害逾新臺幣1 億5千3
    百餘萬元，惟原告卻遲至88年3 月19日始提起訴訟，顯逾2
    年請求權時效，若原告自承於82年9 月初即發現弊端者，更
    逾2 年請求權時效。本件時效之起算與賠償義務人因侵權行
    為是否構成犯罪、是否經檢察官起訴、抑或是否經法院判決
    有罪均無涉。原告既早已知悉賠償義務人及損害，自應依法
    主張權利。
三、訴之聲明：（一）原告之訴駁回。（二）如受不利益判決，
    願供擔保請准宣告免為假執行。
肆、被告丁○○、甲○○以下列辯詞置辯：
一、原告於88年3 月19日提起本件訴訟，乃依據被告等經檢察官
    提起公訴（臺北地檢署86偵字第6293號），惟該案件迭經鈞
    院87年訴字第610 號、臺灣高等法院92年上訴字第391 號刑
    事判決無罪確定。該刑事判決明確認定被告康、谷兩人並無
    違法高估超貸之情事，被告等並未為任何不利於原告之侵權
    行為，縱使原告受有損害，亦與被告等無涉，原告之訴並無
    理由。
二、退萬步言，被告康、谷兩人均係於82年間受僱於原告負責承
    作勘估、對保、簽辦等工作，且原告早於82年間即知有損害
    及賠償義務人，卻遲至88年3 月19日始對被告等提出本件損
    害賠償訴訟，顯已罹於時效。侵權行為損害賠償請求權消滅
    時效應以請求權人實際知悉損害及賠償義務人時起算，非以
    知悉賠償義務人因侵權行為所構成之犯罪行為經檢察官起訴
    ，或法院判決有罪時為準。原告如徹底服膺無罪推定法理，
    則被告康、谷兩人業經無罪判決確定，原告當已確知非侵權
    行為，更無從本於侵權行為請求賠償。
三、訴之聲明：（一）原告之訴駁回。（二）如受不利判決，願
    供擔保請准宣告免為假執行。
伍、被告己○○則以下列辯詞置辯：
一、原告所稱其放貸之臺南永康駿業宏發大樓其中40戶之借款案
    之抵押設定之文件，固係由被告己○○受託代辦，惟被告己○○所處理者，僅是依委託人要求代申領土地及建物登記謄
    本、地價證明、地籍圖、房屋平面圖等文件並代為送件而已
    。至於房地買賣過戶登記及核貸等放款作業，被告己○○完
    全未參與，而且，本案貸款申請是否核准，更係原告內部作
    業，被告無從參與，而刑事訴訟亦早經判決無罪確定，足證
    被告己○○確無任何侵害原告權利之行為。
二、原告於82年9 月初即發現弊端，至遲於83年11月間即已知悉
    其所主張之侵權行為，故原告於88年3 月19日起訴時，顯已
    逾2 年時效。
三、訴之聲明：原告之訴駁回。
陸、被告庚○○未於言詞辯論期日到場，亦未提出書狀作何聲明
    或陳述。
柒、兩造不爭執之事實：被告等所涉違反貪污治罪條例等刑事案
    件部分，業案經本院以87年度訴字第610 號、臺灣高等法院
    92年度上訴字第391 號判決無罪確定在案。
捌、得心證之理由：
一、原告主張被告乙○○原任原告壽險處經理，負責綜理該處有
    關保險、不動產扺押放款等事宜，被告丁○○、甲○○二人
    係壽險處特約業務員，負責招攬保險及不動產申貸等業務。
    被告乙○○明知其女被告丙○及被告庚○○、辛○○等人在
    臺南地區承做有關不動產買賣、仲介高額貸款業務，於申貸
    額度偏高，所屬無法配合之情形下，乃利用職權，藉變更徵
    信作業程序之方式，指定由不具房地產勘估知識之其軍中舊
    屬丁○○及其再婚之妻之子甲○○，負責臺南地區丙○等人
    申貸案件之徵信工作。又明知所介紹進用之軍中舊屬被告丁○○、甲○○二人依據其於81年9 月30日簽擬之「特約業務
    員僱佣要點」，應僅負責招攬抵押放款案件，不得負責承作
    勘估、對保、簽辦等徵信工作，仍指定被告丁○○及甲○○
    負責從事台南地區被告丙○等人申貸案件之徵信工作，違法
    放貸。然丁○○、甲○○所徵信之案件，因申貸額度偏高等
    由，無法順利通過不動產科之審查。被告乙○○乃藉口提高
    工作效率，於81年12月21日壽險處第二十次業務座談會中，
    違反原告人壽保險處分層負責明細表第陸類別編號5.「不動
    產抵押放款」規定及「財政部與所屬國家行局公司董（理）
    事會暨總經理（局長）權責劃分辦法」附表第一項之規定，
    指示成立不動產放貸審議委員會，將不動產科承辦人、初覆
    核人員、主管科長、襄理、副理及會計審核人員集中，以規
    避不動產科之審查，迫使該委員會僅作書面審理，且初由乙○○自任主席，藉詞以誰做的誰負責為由，排除委員會委員
    之意見，致送審案件草率過關，圖利於丁○○、甲○○所審
    核，被告丙○、庚○○、辛○○、王則方、己○○以偽造買
    賣契約書所申貸或代辦之案件，違法放貸。89年2 月初原告
    業務稽核處發現上揭弊端，乃報由原告局長指示特約業務員
    自82年10月1 日起停止辦理勘估等業務，並裁撤放款審議委
    員會，回歸正常核貸程序後，被告乙○○竟又違反各地通訊
    處不得辦理房貸審核業務之規定，於83年1 月26日第61 次
    業務座談會中指示各地通訊處主任辦理房貸業務比照襄理權
    責，排除不動產科之法定職權，違反「保險業申請增設國內
    分支機構審核要點」第八點、第九點及前揭分層負責明細表
    之規定，繼續超額放貸予被告丙○等人等情，固據其提出台
    灣台北地方法院檢察署87年度偵字第6293號起訴書、公務員
    懲戒委員會84年度鑑字第7604號議決書、中央信託局人壽保
    險處特約業務員僱用要點、不動產抵押品勘查表、原告人壽
    保險處分層負責明細表、第二十次業務座談紀錄暨主席裁示
    事項分辦表、82年9 月15日不動產抵押放款作業紀錄、六十
    一次業務座談紀錄暨經理裁示事項分析表影本為證。惟業經
    被告乙○○、丁○○、甲○○、丙○、辛○○、己○○否認
    有何上開侵權行為，並分別為上開之辯詞資為抗辯。故本件
    爭執點在於本件是否成立侵權行為？本件侵權行為損害賠償
    請求權是否罹於時效？
二、經查原告主張之被告侵權行為同一事實，刑案部分，業經本
    院以87 年 度訴字第610 號、臺灣高等法院92年度上訴字第
    391 號判決無罪確定在案，並經本院依職權調取上開刑事卷
    宗核閱無誤。
三、又查原告不動產抵押放款業務繁忙，在臺北地區之案件甚多
    ，沒有人力辦理臺北地區以外之不動產放款案件；又當初不
    動產科只有兩位經辦人員承辦不動產抵押放款業務，臺南地
    區的案件已無力兼顧。不動產科科長張秋惠告知經辦人員胡
    澤揆以後臺南地區的案子不用其等承辦，會有其他人來辦理
    ，張秋惠並於八十一年九月二日人壽保險處第八次座談會中
    報告，而經主席即被告乙○○裁示：「本處辦理房貸應廣為
    宣傳，以增加業務，並研究雇用按承作額支付佣金之業務員
    專責辦理房貸業務，本處則負責審查及考核」等情，亦經證
    人胡澤揆證述在卷（見第上開刑案原審卷 (二)第33 、38頁
    ），並有前開座談會議紀錄在卷可參（見上開刑案原審卷 (
    一)第203至205 頁）。而被告丁○○及甲○○即在不動產科
    與胡澤揆等人見習不動產之相關放款業務後，開始承辦該項
    業務，亦經證人張秋惠（見上開刑案原審卷 ( 一)第140 頁
    反面）及吳顯榮（見上開刑案原審卷 (一)第193 頁）、 胡
    澤揆（見上開刑案原審卷 (二)第39 頁）證述明確，故原告
    主張被告乙○○明知特約業務員不負責承作勘估、簽辦及對
    保等徵信作業，卻指定被告丁○○及甲○○負責台南地區不
    動產抵押品動產勘查工作，違反中央信託局人壽保險處特約
    業務員僱用要點之規定云云，即不可採。
四、復查被告乙○○接任壽險處經理時，為彌補中信局因投資股
    票之虧損，乃建請中信局長可以推動不動產抵押放款業務以
    資填，為積極推動此項業務，並鑑於客戶反應對於房屋貸款
    手續之冗長深表不滿，乃於八十一年十二月二十二日第二十
    次業務座談中裁示成立放審會等情，業經證人即中信局壽險
    處督導會計科襄理謝素月於上開刑案中證述無訛，再查依前
　　開第二十次業務座談會紀錄，放審會初期由被告乙○○暫兼
  　主席，成員包括督導副襄理、主辦科長、承辦人及會計科審
    核人員（見上開刑案原審卷 (二)第86 頁），再查成員由不
    動產科及會計科組成，其中不動產科係負責不動產之勘查、
　　估價、對保、簽辦，並就申貸案可核貸額度之多寡為審核；
  　而會計科則負責對不動產科所核定之額度再加以審核，並審
    核申貸人之申報資料是否完備。開會時，則係由不動產科承
    辦人員備妥所有申貸文件，逐案口頭報告，委員就送審之資
    料為書面審查，再提個人之意見，最後由主席裁示等情，經
　　證人即中信局會計科襄理吳顯榮證述明確（見上開刑案第12
    675 號偵查卷 (一)第19 頁），可見雖形式上由放審會審核
    ，實則亦由原告人壽保險處各單位分層負責，故原告主張被
    告乙○○指成立放審會與原告人壽保險處分層負責明細表第
    陸類別編號5 之規定不符，三百萬元以下之放款職權改由通
    訊處主任核定，違反分層負責明細表云云，亦不可採。故自
    難認被告乙○○、丁○○、甲○○有何侵權行為，而原告主
    張被告丙○、庚○○、辛○○、己○○指係被告乙○○、丁○○及甲○○所圖利之對象云云，自亦不足採，此外復未提
  　出其他證據以實其說，被告等應無成立侵權行為之情。
五、再查被告乙○○因雖因本件經公務員懲戒委員會認執行職務
    應力求切實與公務員應謹慎之規定有違，而予以記過二次，
    然於公務員懲戒委員會議決書理由欄亦認借款人提出擔保品
    勘估押值金額，均超出核貸金額，尚無超額貸款情事，尚不
    得以事後該抵押品於法院執行受償金額不足或拍賣底價低於
    核貸金額，而據以推論有超額貸款之違法情事，有原告提出
    之公務員懲戒委員會84年度鑑字第7604號議決書影本附卷可
    稽，故本件亦應無超貸之情事。
六、按因侵權行為所生之損害賠償請求權，自請求權人知有損害
    及賠償義務人時起，二年間不行使而消滅。自有侵權行為時
    起，逾十年者亦同。民法第197 條第1 項定有明文。又按關
    於侵權行為損害賠償請求權之消滅時效，應以請求權人實際
    知悉損害及賠償義務人時起算，非以知悉賠償義務人因侵權
    行為所構成之犯罪行為經檢察官起訴，或法院判決有罪為準
    。最高法院72年台上字第738 號判例意旨參酌。查被告乙○○、丁○○、甲○○、丙○、辛○○、己○○主張本件侵權
    行為損害賠償請求權，已罹於時效等語，惟原告主張在檢察
    官偵查終結提起公訴前，僅知受損害及行為人，而不知其行
    為確為侵權行為，按無罪推定之法理，時效無從進行，被告
    等係87年3 月30日經檢察官提起公訴，原告於接獲起訴書後
    之88年3 月19日提起本件訴訟，自無請求權罹於時效云云，
    然查原告於八十三年間即將被告乙○○移送監察院彈劾，再
    由監察院函送務員懲戒委員會等情，有上開議決書可證，並
    為兩造所不爭執，且被告七人，亦於84年間經法務部調查局
    移送台灣台北地方法院檢察署偵辦，被告應得知悉被告等人
    侵權行為之事實及損害為何，反之，若依原告上開主張，按
    無罪推定法理，則應至判決確定始能確定是否有侵權行為，
    亦非在檢察官提起公訴時，是原告之此項推論顯不足採，況
    民事得為與刑事不同之認定，民事判決得不受刑事判決結果
    拘束，自為認定事實與判決，當無法以刑事判決作為民事上
    是否成立侵權行為之唯一依據，故揆諸前開判例意旨，應認
    在83、84年間，原告應已知悉損害及賠償義務人而處於得請
    求之狀態，從而至88年3 月19日原告提起本件民事訴訟時，
    原告主張之侵權行為損害賠償請求權，已罹於時效。
七、綜上所述，原告依侵權行為法律關係，請求被告等給付分別
    如附表1 、2 、3 、4 、5 所示之金額及利息云云，應無理
    由，應予駁回。又因原告受敗訴之判決，其假執行之聲請，
    亦失所附麗，應併予駁回。
八、因本案事證已臻明確，兩造其餘主張陳述及所提證據，經本
    院審酌後，與判決之論斷，不生影響，爰不一一論駁。
玖、訴訟費用裁判之依據：民事訴訟法第78條。
中　　華　　民　　國　　94　　年　　1 　　月　　7 　　日
                  民事第二庭    法　官　黃雯惠
以上正本係照原本作成。
如對本判決上訴，須於判決送達後20日內向本院提出上訴狀。
中　　華　　民　　國　　94　　年　　1 　　月　　7 　　日
                                書記官　林玗倩
